臺灣嘉義地方法院民事判決　九十一年度訴字第七七一號
　　原　　　告　乙○○
　　訴訟代理人　蕭敦仁律師
　　複代理人　　劉榮村律師
　　　　　　　　蕭世芳律師
　　被　　　告　甲○○
　　　　　　　　　　　　　　號.
　　訴訟代理人　涂愛紳律師
　　　　　　　　蔡碧仲律師
　　被　　　告　財團法人天主教聖馬爾定醫院　設嘉義市○○路○段565號
　　法定代理人　陳美惠　　　　.
　　訴訟代理人　蔡碧仲律師
　　　　　　　　涂愛紳律師
　　　　　　　　周欣怡律師
右列當事人間請求損害賠償事件，本院於民國九十三年二月二十五日言詞辯論終結而
判決如左：
    主      文
被告應給付原告新台幣（下同）柒佰柒拾肆萬陸仟參佰柒拾陸元，以及從民國九十二
年一月十三日起，至清償日止，按照年息百分之五計算的利息。
原告所提其餘訴訟及假執行聲請，均應駁回。
本案訴訟費用，應由被告負擔五分之四，原告負擔五分之一。
本件判決第一項在原告提出貳佰陸拾萬元擔保金後，可以假執行；但被告在假執行程
序實施前，預先提供柒佰柒拾肆萬陸仟參佰柒拾陸元擔保後，可以免除假執行。
    事實及理由
壹、原告主張：
　一、原告至民國八十九年十二月為止，陸續取得全部病歷，請教專家後，於九十年
      二月初才發現被告甲○○於八十八年十月一日為原告作剖腹產手術的決定有過
      失，該過失與原告在八十九年六月四日發生大量出血，最後切除子宮及膀胱三
      分之一，造成殘障結果有相當因果關係，原告於知悉損害及賠償義務人是被告
      甲○○及其雇用人財團法人天主教聖馬爾定醫院（以下簡稱；聖馬爾定醫院）
      後，立刻於九十一年十二月十七日提起訴訟。
  二、原告於追加行為是以民法第一百八十四條第二項、第一百八十八條第一項、第
    一百九十一條之一之三、第二百二十四條、第二百二十七條及第二百二十七條之
    一等請求權規定作請求權基礎。同時，追加聖馬爾定醫院為被告，理由是（１）
    訴訟標的對於被告甲○○及聖馬爾定醫院必需合一確定，故依民事訴訟法第二百
    五十五條第一項第五款追加其原非當事人之聖馬爾定為被告。（２）起訴狀引據
    民法第一百八十四條第一項、第一百九十三條第一項及第一百九十五條第一項為
    請求基礎，依民事訴訟法第二百五十五條第一項第二款，其與本案追加請求權基
    礎部分均出於「同一事實」。數請求之主要事實絕對關連，主要爭點相同，彼此
    資料、證據可期待相互利用，請求金額亦同，數請求之實體利益同一。
乙、實體部分
一、請求權基礎：
（一）債務不履行
    原告依民法第二百二十四條、第二百二十七條及第二百二十七條之一規定，合併
    主張被告甲○○醫師是以聖馬爾定醫院之使用人身分履行被告聖馬爾定醫院與原
    告間所成立之醫療契約醫療給付義務時有過失。有不完全給付中瑕疵給付及加害
    給付致原告健康權受侵害之結果，請求債務不履行不完全給付之損害賠償。
    醫師或醫院提供特殊之醫療技能、知識、技術與病患訂立契約，為之診治疾病係
    屬醫療契約，其契約性質依我國學說及實務見解通常均認係屬責任契約或近似於
    委任契約之非典型契約，是病患與醫師或醫院之間，通常均應成立委任契約。本
    件原告係依民法第二百二十七不完全給付之規定請求損害賠償。
    原告另援引民法第一百八十八條第一項，以及四十五年台一五九九判例，受僱人
    以事實上僱用關係為準，已否成立書面契約，在所不問，及五十七年台上一六六
    三判例，凡客觀上被他人使用為之服勞務而受其監督者均為受僱人等意旨，主張
    受僱人即被告甲○○醫師於執行醫療職務時因過失侵害原告身體健康，雇用人即
    聖馬爾定與受僱人即被告甲○○醫師連帶負損害賠償責任。
（二）消費者保護法之服務責任：依據消費者保護法第七條第一項、第二項、第三項
      規定請求損害賠償。
（三）侵權行為
    依民法第一百八十四條、第一百九十五條第一項規定，請求侵權行為的損害賠償
    。
    依民法第一百八十四條第二項規定是侵權行為損害賠償獨立類型。本件被告違反
    醫療法第四十六條告知義務。
    次按依民法第一百九十一條之三規定。所謂「從事其他工作或活動之人」，其事
    業或工作或活動之種類並無限制，茍其工作或活動之性質，或其使用之工具或方
    法有生損害於他人之危險者，即有本條規定之適用。本條規定的重點在於從事工
    作或活動者，其從事之活動或工作，無論是工作或活動本身，抑或其使用之工具
    或方法有生損害於他人之「危險」，即應對他人所受損害，負賠償責任，視為危
    險責任。立法理由為（１）從事危險事業或活動伴隨產生的危險是從事危險事業
    或活動時伴隨產生的危險。（２）上該從事危險事業或活動伴隨產生的危險，在
    某種程度上是從事該危險事業或活動的人在專業上得控制的危險，自應由其負防
    止危險發生的防止責任，因未盡相當注意，能防止而不防止致生損害，應負賠償
    責任。（３）從事危險事業或活動者因從事危險事業或活動而獲取利益，依公平
    正義原則，亦應負起危險所生損害的賠償責任。因此，本條在醫療行為有其適用
    ，為國內學者通說。本件被告甲○○醫師從事有危險性的醫療行為，因未盡相當
    注意致原告於重傷，自應負損害賠償責任。
二、訴訟標的之原因事實（被告之過失，及與傷害結果間的因果關係）。
（一）被告甲○○醫師八十八年十月一日將原告收入住院的診斷是「剖腹產－但未提
      及為何要作剖腹產的適應症是什麼」（Ｃｅｓａｒｅａｎ　Ｄｅｂｉｖｅｒｙ
      ，Ｗｉｔｈｏｕｔ　ｍｅｎｔｉｏｎ　ｏｆ　ｉｎｄｉｃａｔｉｏｎ）。且手
      術及麻醉同意書僅記明剖腹產原因是「前置胎盤」。但是前置胎盤是否必須剖
      腹產，非無爭論（前置胎盤有完全前置胎盤，部分前置胎盤，邊緣前置胎盤及
      低位前置胎盤之分。病況不同，不是各種前置胎盤均非剖腹產不可。本件屬於
      何種前置胎盤？被告並未說清楚）。惟被告仍為原告第一胎作剖腹產。由於剖
      腹產後倘再懷孕時間過短，極可能胎盤會沿上次剖腹產傷口植入成為「植入性
      胎盤」。被告不僅未告知原告此一危險性，違反告知義務，而且還向原告宣稱
      如欲再懷孕勿傭避孕。
      原告於八十九年五月五日經檢驗證實再懷孕，但不幸自六月二日起即發生密集
      接續性大量陰道出血，甚至伴隨有如手掌心般大小的血塊流出。此時被告甲○
      ○醫師已經察覺到原告有「植入性胎盤」現象。所以在同年六月五日病歷記載
      「計畫作外科手術」（Ｐｌａｎｎｉｎｇ：ａｒｒａｎｇｅｄ　ｓｕｒｇｉｃ
      ａｌ　ｔｒｅａｔｍｅｎｔ），除囑臥床休息下，未作任何處置即命原告出院
      。至八十九年八月二十日原告因羊水破裂再度入院急診，被告甲○○醫師才表
      示需手術終止妊娠。此時，原告已罹胎盤絨毛附著於子宮肌層之「植入性胎盤
      」。被告遂開刀將原告子宮全部切除，原告從此不能生育。另在切除子宮之際
      因過失又將原告膀胱切除三分之一造成原告臟器傷殘等重傷害。
      綜上，被告甲○○醫師於八十八年十月一日為原告實施不必要的剖腹產手術，
      留下本件系列性不幸連環結果的前因，復未告知原告產後再度懷孕時間間隔之
      禁忌，且表示不必避孕，原告嗣於八十九年五月五日再度時由於前後胎相隔太
      短，果然有「植入性胎盤」現象發生，又因被告延誤及時醫療，最後原告子宮
      不得不全部切除，另因切除子宮時，又疏忽切除三分之一膀胱。原告重傷結果
      與被告系列性過失之間的因果關係關聯，十分顯著。
      又民法第五百三十五條亦規定：「受任人處理委任事務，應依委任人之指示，
　　並與處理自己事務為同一之注意。其受有報酬者，應以善良管理人之注意為之
　。」
      依醫療法第四十六條第一項及第五十條第一項規定「醫院實施手術時，應取得
      病人或其配偶，親屬或關係人之同意，簽具手術同意書及麻醉同意書；在簽具
      之前，醫師應向其本人或配偶、親屬或關係人說明手術原因，手術成功率或可
      能發生之併發症及危險，再其同意下，使得為之。」且「醫院、診所因限於設
      備及專長，無法確定病人之病因或提供完整治療時，應建議病人轉診。」經查
      ：
      查原告於八十八年十月一日及八月二十一日手術同意書簽字前，本件手術同意
      書乃護士持交原告寫被告並不在場，且未曾親自向原告說明本件手術原因、手
      術成功率或可能發生之併發症及危險，而本件自始被告均未曾向原告說明任何
      前置或植入性胎盤有關資訊，有每日均陪同原告就診之夫李錦坤可證。被告顯
      違告知義務，其隱瞞原告實際情狀，復未做適當醫療處置，致原告終需子宮全
      部切除，焉能謂無過失。被告顯然違反保護他人之法律。依民法第一百八十四
      條第二項規定應推定被告有過失。
      假設被告甲○○醫師曾分別於八十八年十月一日及九十年八月二十日親自向原
      告告知醫療法第四十六條第一項規定所應說明之各項內容，原告基於「醫療自
      主權」會考慮是否接受開刀？或轉至設備更完善，醫術更成熟的其他醫院接受
      生或治療。甚至，被告依法主動建議原告轉診至其他醫院。不幸結果應不發生
      。堪認被告之推定過失與原告重傷結果間具有相當因果關係。
（二）按消費者保護法第七條第一項規定：「從事設計、生產、製造商品或提供服務
      之企業經營者於提供商品流通進入市場，或提供服務時，應確保該商品或服務
    符合當時科技或專業水準可合理期待之安全性。」，該項所稱「服務」應係指
      非直接以設計、生產、製造、經銷或輸入商品為內容之勞務供給，且消費者可
      能因接受該服務而陷於安全或衛生上之危險者而言；因之，本質具有衛生或安
      全上危險之醫療服務，自有本法之適用。而是否具備通常可合理期待之安全性
      ，則應依提供服務當時之科技及專業水準，以及符合社會一般消費者所認知之
      期待為整體衡量。同條第二項復規定：「商品或服務具有危害消費者生命、身
      體、健康、財產之可能者，應於明顯為警告標示及緊急處理危險之方法。」所
      稱之「警告標示」，在醫療服務之情形，即指醫院之告知義務。
（三）本件刑案中告訴人乙○○第一次雖然前置胎盤剖腹產，但因著床是隨機的，如
      果運氣不好，在子宮下段著床，路女出來的胎盤可能在子宮頸口及上次手術的
      傷口上，這種胎盤就有機會從上次剖腹產的傷口長進去，形成植入性胎盤。本
      件告訴人懷孕十三週時發現胎盤蓋在子宮頸口上。而依病歷資料原告接受手術
      時已懷孕十九週，則被告在八十九年七月中旬應已懷疑原告有植入性胎盤現象
      又被告復供承，本件告訴人乙○○雖然第一胎是前置性胎盤，在第二胎懷孕醫
      療過程是按一般孕婦來處理等語。及在嘉義地檢署九十年度發查字第一八二號
      業務過失傷害案九十年四月十一日偵查中供稱，告訴人在接受流產手術之前是
      否曾向你表示須做人工流產手術為你所拒，以致於拖延時間造成今日後果，她
      是有跟我說過此事，但那時我認為胎兒心跳正常，且當時沒有拿掉小孩的條例
      等語益明，使原告在八十九年七月中旬後無法及時獲得安適之診療，繼續懷孕
      致延至八月底，令情況惡化或子宮與膀胱間原無沾黏或原已有沾黏，而加重沾
      黏程度，肇致實施全子宮摘除手術，剝離子宮與膀胱將致膀胱受損之危險性，
      因既緣於被告甲○○，焉可嗣由於勉強減輕惡果，反無視其前過失而尊為英雄
      。
      被告甲○○雖極力否認有動刀切除膀胱，然據證人葉雨青醫師證述，「當天去
      做手術時，原告膀胱破損程度，膀胱後壁靠近子宮處已經缺損，何謂缺損？是
      何原因造成？缺損是指已經缺了一塊組織，我當時不知道是何原因造成的，但
      被告在會診單上曾經告訴我病歷是懷孕十九週的婦女，她有前置胎盤，縱腹部
      子宮切除手術後，在手術過程中，胎盤在子宮前壁，有穿透子宮壁而且牽涉膀
      胱，被告已經做部分膀胱切除，而且膀胱破損。」「（缺損面積？）大約是三
      分之一。」
（四）被告辯稱伊無過失。但依下列法則，被告應負擔無過失之舉證責任。
      民法債務不履行部分，依二十九年上字第一一三九號判例意旨「受有報酬之受
      寄人對於寄託物之滅失，非證明自已於善良管理人之注意無所欠缺，不能免其
      賠償責任，亦應由被告負舉證責任。
      就一般舉證原則，於契約債務不履行，債權人因債務人不履行債務，給付不能、
      給付遲延或不完全給付而受有損害，即得請求債務人負債務不履行責任，如債
      務人抗辯損害發生為不可歸責於自己者，即應由債務人證明有不可歸責於己之
      事由始得免責。民法第一百八十四條第一項侵權行為之舉證責任，依一般舉
      證原則，被害人應證明行為人之故事或過失、損害之發生及因果關係。惟按當
      事人主張有利於己之事實者，就其事實者有舉證之責任，但准許別有規定，或
      依其依民事訴訟法第二百七十七條但書「依其情形顯失公平」之規定，應由被
      告負擔其無過失之舉證責任。
      原告另併主張消費者保護法服務責任，而消費者保護法第七條是否為無過失責
      任，學說上雖有無過失責任與舉證責任轉換不同見解，即令不採無過失責任，
      認不論被告有無過失，均應負賠償責任，但依舉證責任轉換，亦應由被告證明
      其無過失，始不負賠償責任，其結論應與前述侵權行為責任之舉證責任間。民
      法第一百八十四條第二項侵權行為類型部分，依同條但書規定，應由被告負擔
      「其行為無過失」之舉證責任。
      民法第一百九十一條之三侵權行為類型部分，依同條但書規定，應由被告負擔
      「已盡相當之注意」之舉證責任。
    隨著當今科技知識之進步、社會環境之變遷，若僅為維護侵權行為法之過失責
      任主義而一再堅持此項舉證責任，對於負舉證責任之原告，自有相當之不利，
      尤其於商品瑕疵損害、醫療事故或公害糾紛等現代社會侵權行為之類型，基於
      公平原則，自應於訴訟上緩和侵權行為之舉證責任原則，在訴訟上因舉證不足
      而遭受敗訴判決之危險，亦不應完全歸原告承擔，而應予減輕，若本件原告已
      經證明系爭事故之發生，除非係因醫事人員欠缺注意，否則通常情形不會發生
      其事故發生之情形又完全在被告之掌控範圍內而無其他因素介入，且原告確係
      因植入性胎盤接受終止妊娠，甚全子宮摘除手術，卻造成膀胱之三分之一被切
      除，即應認原告已經舉證證明被告之過失，及其過失行為與損害間之結果關係
      存在。
（五）按本件雖屬民事訴訟，然「鑑定人之鑑定，雖足為證據資料之一種，但鑑定報
      告顯有疑義時，審理事實之法院，仍應調查其他必要之證據，以資認定，不得
      專憑不實之鑑定報告，作為判決之唯一證據」。最高法院四十年台上字第七一
      號判例意旨之刑事判例意旨所示證據法則，仍有相同適用之意義。
      查本件原告乙○○確因被告甲○○之過失醫療行為肇致重傷害，由病歷資料、
      被告之供述及證人葉雨青之證詞原已足證之，本再期專業各鑑定機關（行政院
      衛生署醫事審議委員會、國立台灣大學醫學院附設醫院）能為公正週延之鑑定
      ，惜觀諸二份鑑定報告，縱非具醫學專業知識之人仍能窺悉乃「醫醫相護」之
      偏頗鑑定，謹臚列各鑑定機關鑑定偏頗可議之處如后：
  （一）國立台灣大學附設醫院鑑定部分：
  １、舉凡醫師之一切診斷、處置均見諸於在各項病歷資料之記載，豈容事後恣意主
      張與記載內容相異或記載內容以外之事實，否則一切病歷資料焉有參考之價值
      與意義，而判斷醫師之醫療行為有無過失，則專以此為據。
  ２、前置胎盤病患如合併有前胎剖腹產史或人工流產病史等危險致病因子，而接受
      高層次系列產前彩色都卜勒超音波檢查。如發現有不正常胎盤腔隙血流增加現
      象，應提高警覺有植入性胎盤發生之可能性，並應告知病人有大出血之危險性
      ，知會麻醉醫師，泌尿外科醫師及資深有經驗之產科醫師，事前作好大量輸血
      ，子宮切除及膀胱、尿道重建手術之準備工作，此為身為婦產科專科醫師之被
      告所無法諉為不知。原告非僅第一胎有前置胎盤情況，並剖腹生產，而在第一
      胎八十八年十月一日生產後不久約六個月期間再度懷孕，且在第二胎孕後陰道
      大量出血，仍有前置胎盤現象，揆諸右揭說明，已極度可能肇致「植入性胎盤
      」現象，被告乃原告前後兩胎之主治醫師，既知有右述情形，竟未提高警覺，
      且未對原告或其家屬告知有大出血之危險性，甚未為適當之醫療及在手術前作
      好準備工作，終至原告子宮需切除，膀胱復遭被告誤創，被告豈得謂無過失。
      鑑定函問題二，係指含產婦第一胎係剖腹生產及太快有第二胎兩者情形，是否
      極可能胎盤會沿上次剖腹產舊傷口植入，造成比「前置胎盤」更嚴重的「植入
      性胎盤」？此在醫學界應已有定論，況鑑定報告亦肯認「前一胎剖腹產者，植
      入性胎盤的危險性也增高」及「２０００年美國婦產科學雜誌就指出，距離前
      胎剖腹六個月以內受孕，會明顯增加下一胎採陰道生產時，傷口裂開的可能性
      」，無論何者，倘有危險可能性，且產婦並未具專業知識，根本不知有右開危
      險，豈知事前徵詢醫師意見，是醫師理應主動提供專業意見及向產婦解說，讓
      孕婦決定下一胎要採自然產或剖腹產，本件孕婦第一胎已有前置胎盤，剖腹生
      產等情況，緣被告擔任第一胎生產主治醫師而為其所知，便應告知右開危險性
      ，然鑑定報告竟謂「如果被問起，醫師可憑其專業意見跟患者解說」實不可思
      議。
  ３、「植入性胎盤」係指胎盤組織不正常附著或嵌入子宮肌層，其種類分為１．Ｐ
      ｌａｃｅｎｔａ　ａｃｃｒｅｔａ（附著性胎盤）胎盤絨毛附著在子宮肌層，
      ２．Ｐｌａｃｅｎｔａ　ｉｎｃｒｏｅｔａ（嵌入性胎盤）胎盤絨毛嵌入侵襲
      到子宮肌層。３．Ｐｌａｃｅｎｔａｉ　ｐ　ｅｒｃｒｅｔａ（穿透性胎盤）
      胎盤絨毛侵襲穿過整個子宮肌層，被告在八十九年八月二十日手術前一日超音
      波申請檢查報告單內臨床診斷及超音波報告欄中，已明載「Ｐｌａｃｅｎｔａ
        ａｃｃｒｅｔａ」天主教聖馬爾定醫院病理科主任張棋炎醫師於八十九年八
      月二十一日原告接受子宮切除手術當日，對原告所做活體組織切片檢查報告，
      在「病理報告」欄內，亦明白註明為「Ｐｌａｃｅｎｔａ　ａｃｃｒｅｔａ」
      ，被告在同日手術後請求葉雨青醫師協助處理其誤創之膀胱時，在會診單上亦
      載明「Ｐｌａｃｅｎｔａ　ａｃｃｒｅｔａ」，另被告所做「手術報告」復兩
      次記明「Ｐｌａｃｅｎｔａｌ　ｐｒｅｖｉａ　ａｎｄ　ａｃｃｒｅｔａ（胎
      盤前置及絨毛附著子宮肌層），並在左下角繪圖標明Ｐｌａｃｅｎｔａ　ａｃ
      ｃｒｅｔａ」，繼在同年八月二十一日、二十二日病情進展紀錄記載「Ｐｌａ
      ｃｅｎｔａ　ａｃｃｒｅｔａ」，出院病歷摘要第二十五項「病理報告」欄註
      明「Ｐｌａｃｅｎｔ　ａａｃｃｒｅｔａ」，足徵原告胎盤絨毛僅附著在子宮
      肌層，並未嵌入，遑論穿透，是被告實施子宮切除手術根本與原告膀胱無涉不
      論，其切除約三分之一膀胱或如被告所辯乃徒手接觸時，膀胱即應聲而破皆出
      諸不慎，非醫療上之必要行為。原告已舉前開客觀事實請求鑑定，惟依鑑定函
      問題四卻首將右述客觀事實在問題上省略，嗣再以被告辯詞為鑑定依據，捨病
      歷資料中已列之上述客觀資料不論，則何庸鑑定？
  ４、被告在嘉義地檢署偵訊時已矢口否認有部份膀胱切除之行為另被告亦否認有開
      刀切除部份膀胱，並謂在手術報告載稱「Ｐａｒｔｉａｌ　ｃｙｓｔｅｃｔｏ
      ｍｙ　ｏｆ　ｂｌａｄｄｅｒ」（部份膀胱切除）乃文字語病問題，暫不論被
      告是否有開刀切除部份膀胱行為，惟至少被告既不認系爭子宮摘除手術會傷及
      膀胱，復不認部份膀胱之切除為本件子宮摘除手術之醫療行為，鑑定函意見竟
      謂「切除部份膀胱與被告之醫療行為當然有關，因為開刀才可能造成，甚至連
      原告之性命被撿回來，也是與被告此醫療行為有關」明顯無據。
      按「前置胎盤」係指一種胎盤在子宮內低落至近子宮頸或高於子宮頸之狀況，
      而「植入性胎盤」則係指胎盤組織不正常附著或嵌入或穿透子宮肌層而言，合
      先敘明。
      復按姑且不論前胎剖腹，兩胎間間隔不足是否極可能造成植入性胎盤，在學術
      討論上有不同意見，但前一胎係剖腹生產，下一胎有前置胎盤現象，植入性胎
      盤危險性增高，既為鑑定意見所肯定，則醫師未對原告或其家屬說明，焉能認
      非違反告知義務。
      綜上論述，足證鑑定單位並未詳閱附送卷證及病歷資料，鑑定容嫌率斷，且被
      告未主張復否認者，甚加以圓之，護短之心，亟為灼然，要難資為認定本件被
      告有無醫療過失之依據。
  （二）行政院衛生署醫事審議委員會鑑定部分：
      按「植入性胎盤」係指胎盤組織不正常附著或嵌入子宮肌層，其種類分為：１
      ．Ｐｌａｃｅｎｔａ　ａｃｃｒｅｔａ（附著性胎盤）胎盤絨毛附著在子宮肌
      層。２．Ｐｌａｃｅｎｔａ　ｉｎｃｒｏｅｔａ（嵌入性胎盤）胎盤絨毛嵌入
      侵襲到子宮肌層。３．Ｐｌａｃｅｎｔａｉ　ｐｅｒｃｒｅｔａ（穿透性胎盤
      ）胎盤絨毛侵襲穿過整個子宮肌層，被告在八十九年八月二十日手術前一日超
      音波申請檢查報告單內臨床診斷及超音波報告欄中，已明載「Ｐｌａｃｅｎｔ
      ａ　ａｃｃｒｅｔａ」，天主教聖馬爾定醫院張棋炎醫師於八十九年八月二十
      一日原告接受子宮切除手術當日，對原告所做活體組織切片檢查報告，在「病
      理報告」欄內，亦明白註明為「Ｐｌａｃｅｎｔａ　ａｃｃｒｅｔａ」，被告
      亦在同日手術後請求葉雨青醫師協助處理其誤創之膀胱時，在會診單上亦載明
      「Ｐｌａｃｅｎｔａ　ａｃｃｒｅｔａ」，另所做「手術報告」復兩次記明「
      Ｐｌａｃｅｎｔａｌ　ｐｒｅｖｉａ　ａｎｄ　ａｃｃｒｅｔａ（胎盤前置及
      絨毛附著子宮肌層），並在左下角繪圖標明「Ｐｌａｃｅｎｔａａｃｃｒｅｔ
      ａ」並在「出院病歷摘要（二）」第二十五項「病理報告」欄註明「Ｐｌａｃ
      ｅｎｔａａｃｃｒｅｔａ」，足徵原告胎盤絨毛僅附著在子宮肌層，並未嵌入
      ，遑論穿透，是被告實施子宮切除手術根本與原告膀胱無涉，不論其切除約三
      分之一膀胱或如被告所辯乃徒手接觸時，膀胱即應聲而破，皆出諸不慎，非醫
      療上之必要行為。
      倘被告在手術紀錄所載實施膀胱部分切除原因，乃「植入性胎盤穿越子宮壁侵
      犯至膀胱」屬實，然何以被告在嘉義地檢署偵訊中辯稱係「原告膀胱往下推擠
      子宮沾黏，故在手術過程中發生破損」？該委員會亦疏未斟酌被告是項辯解與
      手術紀錄相互矛盾，更未在鑑定書上表示所謂「原告膀胱往下推擠子宮沾黏，
      故在手術之過程中發生破損」是否可能成立？被告是否有疏忽？其與手術紀錄
      資料之相互關係為何？足見本案鑑定意見書確有未盡詳實之處。
      該委員會鑑認：「．．．（一）前置胎盤或植入性胎盤，會因前胎剖腹產而發
      生率稍高，但並非必然發生，胎盤會隨著懷孕週數增加而往上移動。在二十週
      前發現有前置胎盤繼續懷孕且將來發生出血之機會並不高（只有二點三％）因
      此，本案於六月四日診治時，縱使發現前置胎盤，亦無施行終止妊娠流產手術
      之適應症。」然查，原告於八十九年六月四日前，已因陰道大量出血掛號急診
      ，被告在八十九年六月四日為原告診治後，已準備為原告實施人工流產，該日
      診斷資料上被告已載明ＡＲＲＡＮＧＥＤ　ＳＵＲＧＩＣＡＬ　ＴＲＥＡＴ
      ＭＥＮＴ，即實施人工流產，足見被告已發覺原告之病情嚴重，故認為有必要
      實施人工流產，嗣被告卻又改變心意，拒不實施人工流產，肇致終原告子宮需
      全部摘除，甚膀胱傷確有疏誤，該委員會未斟酌右開資料，就該資料所示被告
      已計劃對原告實施人工流產之此項對被告不利證物表示意見，實欠週全，難令
      甘服。
  ３．嘉義長庚醫院曾志仁醫師九十二年八月二十日醫療鑑定報告，非惟就基本醫療
      事實之認定錯誤，且鑑定內容復前後矛盾，顯又係不負責任且護短之鑑定，其
      瑕疵有：
      原告固於八十九年八月二十日因有羊水破水現象至聖馬爾定醫院急診，且經診
      斷為懷孕十九週併有羊水破水及侵入性前置胎盤，惟當時被告即決定於翌同月
      二十一日實施子宮全切除手術，並非如曾醫師醫療鑑定報告所認「蔡女士於民
      國八十九年八月二十一日在聖馬爾定醫院接受剖腹產。手術中發現為懷孕十九
      週併有侵入性前置胎盤，同時併有子宮與膀胱重度粘黏，故楊醫師執行子宮全
      切除手術」。
      本件乃手術後膀胱受損，始臨時通知泌尿科葉雨青醫師作膀胱修補行為，而被
      告所謂「部分膀胱切除手術」係發生在膀胱修補行為之前，曾醫師將被告在病
      歷上所記載由其執行之「部分膀胱切除手術」與術後由葉雨青醫師執行之膀胱
      修補行為強解為同一，亦與病歷資料之記載，被告之辯詞不符，此徵之出院病
      歷摘要（一）「手術方法及日期」欄，同時有「Ｐａｒｔｉａｌ　ｃｙｓｔｅ
      ｃｔｏｍｙ　ｏｆ　ｂｌａｄｄｅｒ」及「ｃｙｓｔｏｒｒｈａｐｙ」之記載
      甚明。
      病歷紀錄並未記載，係因前置胎盤與子宮粘黏所以執手行剝離，被告復辯稱係
      膀胱與子宮粘黏徒手剝離，惟曾醫師鑑定報告中（一）卻載稱「從病歷紀錄與
      學理來判斷，應是因為前置胎盤與子宮粘黏，所以必須執行剝離」，明顯矛盾
      不實。
      本件係請求鑑定對屬「胎盤絨毛附著性之植入性胎盤」即「Ｐｌａｃｅｎｔａ
        ａｃｃｒｅｔａ（胎盤絨毛附著在子宮肌層）」所實施之子宮全部切除手術
      是否必然會傷及膀胱？惟曾醫師在醫療鑑定報告（二）中卻未就植入性胎盤分
      類而籠統表示「因植入性前置胎盤所施行的子宮全切除手術，不一定會傷及膀
      胱」。
      本件病歷中雖無有三分之一面積膀胱被切除之病理報告，惟葉雨青醫師業已到
      庭證實，是曾醫師既認「在植入性前置性胎盤的手術，臨床上是很少會有發生
      三分之一面積膀胱被切除的事情。」，是有請曾醫師就在附著性植入性胎盤Ｐ
      ｌａｃｅｎｔａ　ａｃｒｅｔａ，手術臨床上是否會發生三分之一面積膀胱被
      切除情事提供意見，並檢附葉雨青醫師診斷書及證詞供曾醫師參考，方為週延
      。
      曾醫師在其鑑定報告（四）中既先稱「至於胎盤有無穿入膀胱則可依據病理切
      片報告來判定」，又從病理組織切片報告顯示，植入性胎盤穿入子宮壁的厚度
      為零點三公分，在學理上，可確認屬於植入性胎盤（Ｐｌａｃｅｎｔａ　ｉｎ
      ｃｒｅｔａ）（即嵌入性胎盤，即胎盤絨毛嵌入侵襲到子宮肌層），則胎盤顯
      不至接觸膀胱，是曾醫師所謂「本案例從病歷內容分析，得知應有植入性胎盤
      與膀胱粘黏」，該病歷內容記載顯然不實，曾醫師卻未依由第三人之張棋炎醫
      師所開具之客觀活體組織切片檢查報告鑑定，容有未洽。
      曾醫師在鑑定報告（五）中既認「依據八十九年八月九日的超音波照片，有呈
      現不規則胎盤影像，同時因病人有前置胎盤病史，所以可以懷疑有胎盤植入之
      可能」，又在鑑定報告（七）中鑑認「上一胎有前置胎盤，同時採剖腹生產，
      本欠懷孕有陰道出血，並有前置胎盤現象依學理判斷，應懷疑是極困難處理的
      前置胎盤懷孕。因孕婦有陰道出血及早產現象，故臨床醫師應該建議，為了保
      障孕婦的生命，應執行手術終止懷孕，同時應告知孕婦本項疾病非常危險，有
      高度的生命威脅，臨床的醫師適當處置為：（１）建議儘早住院（２）建議接
      受手術終止懷孕（３）告知為了挽救孕婦生命，有很高可能性必須接除全子宮
      （４）告知本項手術危險度高。惟原告於八十九年五月知悉又懷有身孕後隔月
      即因陰道大量出血於同年六月四日首度在聖馬爾定醫院住院由連瑞昌醫師診療
      同年六月七日十四日復因陰道大量出血至聖馬爾定醫院門診，同月二十日又因
      大量出血含血塊又至聖馬爾定醫院急診，翌（七）月十二日再因陰道大量出血
      含血塊至聖馬爾定醫院門診皆由被告診治，同月二十五日因陰道大量出血含血
      塊至聖馬爾定醫院急診由連瑞昌醫師診治，次日接受被告門診，又同年六月中
      旬原告即向被告表示欲終止妊娠，然被告卻堅稱症狀無妨，直至同年月二十日
      因羊水破水入院急診，被告始稱欲終止妊娠，並實施全子宮摘除手術，從未建
      議盡早住院或告知手術之高度危險性。原有原告之配偶李錦坤可證，然倘被告
      堅稱克盡告知義務，應由被告舉證之。
      綜上論述，曾志仁醫師仍未確實依據病歷資料就本件具體個案為鑑定，並針對
      問題，提出意見，大部分皆為原則性之陳述。是有請鑑定人曾志仁醫師到庭說
      明，或讓原告就其鑑定不夠周延之處，擬具問題函詢，俾釐清被告過失醫療責
      任之必要。
      舉凡醫師之一切診斷，處置均見諸各項病歷資料及病理報告記載，其目的在掌
      握療程中病患病況，正因如此，適足為認定醫師醫療處置是否妥適之最重要依
      據，至病患接受醫療行為發生傷亡後之醫師陳述，除少數尚能坦承過失外，餘
      皆辯稱遵循醫療準則，是在認定是否醫療失當上並無參考價值，因倘以醫師之
      辯詞為據，則幾無醫療過失之可言，本件無論係鑑定機關或被告個人或捨被告
      之病歷資料記載及第三人張棋炎醫師開具之病理組織切片報告及葉雨青醫師之
      證詞論斷，或為強圓被告之辯詞，曲解原記載，其鑑認被告無醫療過失之結論
      ，均不足採。
      鑑定單位國立台灣大學附設醫院既認「告訴人自第二胎孕後六週起，即密集頻
      繁多次大量流血，分別於八十九年六月七日、六月十四日、六月二十日、七月
      十二日及七月二十五日回診，而醫師應為之處置與措施包括多種，自休息安胎
      到手術清空子宮，都有可能採取，而視當時狀況而定」。姑不論尚有遭隱匿之
      八十九年八月九日回診紀錄，本件個案乃原告迄八十九年七月二十五日已多次
      密集頻繁多次大量流血，則醫師應選擇採用何種處置與措施？及被告是否確實
      實施，便應確認。惟原檢察官竟無疑且逕採用鑑定機關意見，以空洞之「醫師
      應為之處置與措施包括多種，自休息安胎到手術清空子宮，都有可能採取，需
      視當時狀況而定，被告身為主治醫師，本可依其專業知識下判斷」，對本件被
      告判斷有無錯誤，恝置未論，逕認被告對原告所為之處置及措施並無違背醫療
      上之要求。參以被告於八十九年六月五日病歷上已記載「ＡＲＲＡＮＧＥＤ
      ＳＵＲＧＩＣＡＬ　ＴＲＥＡＴＭＥＮＴ」之情，益徵被告其時已察覺原告之
      狀況不佳，已達隨時需以外科治療。
      若如被告所辯其八十九年八月二十一日手術過程係依正常程序打開腹壁，進入
      到腹腔，目視子宮，發現子宮與膀胱時，交界處模糊一片，同時可見許多的血
      管長到交界上而及其周圍，原告的子宮與膀胱之交界上已無完整的腹膜組織，
      而且上面爬了許多大血管，肉眼注視上，感覺胎盤組織已侵襲到子宮的表面，
      由子宮腔內向外侵襲，並由膀胱與子宮的交界面上模糊一片，判斷可能也有胎
      盤組織侵犯到膀胱，則其於同日手術後請求葉雨青醫師協助處理膀胱時，在會
      診單上、手術報告中、八十九年八月二十一日、二十二日病情進展紀錄、出院
      病歷摘要（二）第二十五項病理報告欄中即應註明「Ｐｌａｃｅｎｔａ　ｉｎ
      ｃｒｅｄｔａ」或「Ｐｌａｃｅｎｔａ　ｐｅｒｃｒｅｔａ」（穿透性胎盤，
      即胎盤絨毛侵襲穿過整個子宮肌層），然被告卻仍記載「Ｐｌａｃｅｎｔａ
      ａｃｃｒｅｔａ」（附著性胎盤，即胎盤絨毛附著在子宮肌層），參之被告在
      八十九年八月二十日手術前一日超音波申請檢查報告單內臨床診斷及超音波報
      告欄中，已明載「Ｐｌａｃｅｔａ　ａｃｃｒｅｔ　ａ」，聖馬爾定醫院張棋
      炎醫師於八十九年八月二十一日原告接受子宮切除手術當日，對原告所做活體
      組織切片檢查報告，在「病理報告」欄內，仍明白註明「Ｐｌａｃｅｎｔａ
      ａｃｃｒｅｔａ」等情，足徵被告所辯無非圖掩蓋其誤傷膀胱之實，又原告膀
      胱遭割除約三分之一至二分之一，則豈會如被告所辯係其「手指輕剝膀胱子宮
      交界時，界面立即破裂，同時破入子宮裏面及膀胱裏面，膀胱雖然破了，但仍
      必須把膀胱破裂緣下方的膀胱組織與子宮頸剝離開來，以免進一步加劇膀胱的
      傷害，雖然沾黏嚴重，仍設法將膀胱向下剝離，剝離的原則是寧願傷到子宮而
      不要傷到膀胱，嗣確定原告無生命危險時，再細檢查膀胱，發現膀胱上有一道
      六、七公分的裂口，裂口因為是剝離時造成的，裂口周圍不平整，有一些毛毛
      鬚鬚的修整齊」所造成，又倘確係如被告所辯所造成，則被告在修齊毛毛鬚鬚
      時，顯然輕率為之，否則豈會肇致膀胱經修除約三分之一，焉得謂無過失？
      按手術後由身體部位切割之任何器官或組織皆需送病理科作病理切片檢查，本
      件亦不例外，卷附病歷資料中由張棋炎醫師所開具之活體組織切片檢查被告報
      告，並無膀胱部份報告，復無子宮外觀描述，亦無子宮與膀胱沾黏之敘述，卻
      明白記載植入性胎盤僅穿入子宮壁０．三公分，是胎盤絨毛根本未穿透子宮壁
      ，更未侵犯膀胱，仍屬胎盤絨毛附著性植入性胎盤（Ｐｌａｃｅｎｔａ　ａｃ
      ｒｅｔａ），已足見被告所辯不實，鑑定單位竟捨前揭客觀病歷報告，徒依被
      告之辯詞為其鑑定基礎，豈能正確？雖經原告依右開病理報告主張，原檢察官
      卻視若無睹，仍以錯誤之鑑定報告為準據，率然對被告處分不起訴。
      按「植入性胎盤最常見單一危險因素為前置胎盤，其原因為子宮下段子宮蛻膜
      較易發育異常，前置胎盤合併前胎剖腹產及子宮搔割術為臨床最常見因素」「
      前置胎盤病患如合併有前胎剖腹產史或人工流產病史等危險致病因子，需接受
      高層次系列產前彩色都卜勒超音波檢查，如發現有不正常胎盤腔隙血流（血流
      腔隙血流之定義：１．胎盤實質內有許多充血之空腔存在，可見脈動的血流存
      在；２．胎盤與子宮壁肌肉層界限不清；３．子宮下段及子宮頸旁周邊組織可
      見新生血管擴張）增加現象，應提高警覺有植入性胎胎盤發生之可能性，並應
      告知病人有大出血之危險性，知會麻醉醫師，泌尿外科醫師及資深有經驗之產
      科醫師，事前作好大量輸血，子宮切除及膀胱、尿道重建手術之準備工作」。
      而本件原告第一胎生產，被告係主治醫師並對原告實施剖腹產，第二胎產前陰
      道大量出血入院，經超音波檢查發現有前置胎盤現象，被告即應提高警覺有植
      入性胎盤發生之可能性，並應於術前知會泌尿科醫師，惟本件乃被告於切除部
      分膀胱後始臨時通知泌尿科葉雨青醫師，致葉醫師亦僅能作事後之修補，是被
      告豈得謂無過失。
      本件若依病歷資料，則被告至遲於八十九年八月九日已高度懷疑原告有植入性
      胎盤現象，竟未建議儘早入院，在八月中旬原告要求終止妊娠，仍未告知危險
      性且建議緩行，迄同年八月二十日原告急診住院後，仍未為任何手術危險性之
      告知，亦未事先會診泌尿科醫師，依病歷記載，本件原告術前術中，術後所記
      載均為「Ｐｌａｃｅｎｔａ　ａｃｃｒｅｔａ」附著性胎盤，即胎盤絨毛附著
      在子宮肌層，據張棋炎醫師所開具之活體組織切片報告亦認屬「Ｐｌａｃｅｎ
      ｔａ　ａｃｃｒｅｔａ」，縱如曾醫師認右開報告內容應屬「Ｐｌａｃｅｎｔ
      ａ　ｉｎｃｒｅｔａ」，嵌入性胎盤，即胎盤絨毛嵌入侵襲到子宮肌層，仍顯
      不至於膀胱發生沾黏，則在終止妊娠及實施全子宮摘除手術是何尚需有剝離子
      宮與前置胎盤畫蛇添足之舉，若需剝離又與膀胱何干？豈會傷及膀胱？根本不
      可能肇致膀胱面積失去三分之一，而原告膀胱面積失去三分之一，業經葉雨青
      醫師到庭結證屬實，被告豈無過失，鑑定機關憑恃其專業，作出似是而非之鑑
      定結論，顯不足採。
      曾醫師於九十二年八月二十日鑑定報告（七）載稱，上一胎有前置胎盤同時採
      剖腹生產，本次懷孕有陰道出血，並有前置胎盤現象，依學理判斷，應懷疑是
      極困難處理的前置胎盤懷孕，緣原告先後二胎皆由被告診治，且依病歷資料記
      載，被告無法諉為不知及無上述認知，又同報告續載稱，因孕婦有陰道出血及
      早產現象，故臨床醫師應該建議，為保障孕婦的生命，應執行手術終止懷孕，
      同時應告知孕婦本項疾病非常危險，有高度生命威脅，臨床的醫師適當處理為
      建議儘早住院，建議接受手術終止懷孕，告知為了挽救孕婦生命，有很高可能
      性必須摘除全子宮，惟被告於嘉義地檢署九十一年度偵續字第十六號過失傷害
      案九十一年六月七日偵查中，供承本件原告第一次雖然前置胎盤剖腹產，但因
      著床是隨機的，如果運氣不好，在子宮下段著床長出來的胎盤可能蓋在子宮頸
      口及上次手術的傷口上，這種胎盤就有機會從上次剖腹產的傷口長進去，形成
      植入性胎盤。本件告訴人懷孕十三週時發現胎盤蓋在子宮頸口上，而依病歷資
      料原告接受手術時已懷孕十九週，則被告在八十九年七月中旬已知悉原告有植
      入性胎盤現象，又被告復供承。本件告訴人乙○○，雖然第一胎是前置性胎盤
      ，在第二胎懷孕醫療過程是按一般孕婦來處理等語，在嘉義地檢署九十年發查
      字第一八二號業務過失傷害案九十年四月十一日偵查中供稱，告訴人在接受流
      產手術之前是否曾向你表示須做人工流產手術為你所拒，以致於拖延時間造成
      今日後果，她是有跟我提過此事，但那時我認為胎兒心跳正常，且當時沒有拿
      掉小孩的條件等語，是被告在八十九年七月中旬既知悉原告有植入性胎盤現象
      ，其醫療過程卻仍僅依一般孕婦處理，縱令原告已疑慮將危及自身生命及身體
      建議人工流產，被告仍予拒絕，明顯嚴重違反曾醫師於右揭鑑定報告所揭示應
      盡之義務，使原告在八十九年七月中旬後無法及時獲得妥適之診療，而延至八
      月底，令情況惡化或子宮與膀胱間原無沾黏終致沾黏，或原已有沾黏，卻加重
      沾黏程度，肇致不得不實施全子宮摘除手術，復加重剝離子宮與膀胱將致子宮
      與膀胱俱破裂之危險性。
三、請求損害賠償項目如下：
（一）原告因本件被告過失致支出醫療費用十六萬零七百十七元。
（二）依民法第一百九十三條第一項規定，原告因系爭傷害無力照顧幼女，曾於八十
      九年九月至九十年三月期間，僱請褓姆，計支出費用新台幣九萬四千元，被告
      自應給付上開費用。
（三）查原告原獨資開設「嘉義市私立文昌文理短期補習班」，在原告遭受系爭傷害
      前，尚有兩班正音班授課，計學生二十六人，每期四個月，每人收費七千元，
      在被告術後因身心受創，迄今三年又二月未癒期間，皆在停業中，共損失十期
      收入計一百八十二萬元（７０００元×２６×１０）。
（四）依民法第一百九十五條第一項前段規定，原告正值生育之齡，且意欲再度獲子
      ，詎緣於被告之過失子宮遭全部切除，從此無法生育，精神上所受痛苦，無可
      言諭，卻又因被告之過失膀胱遭切除約三分之一，肇致原告需揹尿袋，復因膀
      胱容量減少，小便次數增加，滋生諸多生或上困擾，夜裡需經常起床小解，嚴
      重影響睡眠，以原告現方滿三十歲，餘生將因長期不適，精神上之痛苦加鉅，
      終罹患情感性精神病。請求慰藉金三百萬元
  六、綜上，被告應連帶給付原告新台幣五百零七萬四千七百十七元，及自起訴狀繕
    本送達被告翌日起至清償日止，按年息百分之五計算利息，並願提供擔保，請求
    准許宣告假執行。
  七、提出全民健康保險證明卡、調解不成立證明書、診斷證明書、聖馬爾定醫院病
      歷摘要、入院摘要、八十八年十月一日手術同意書、八十八年十月一日麻醉同
      意書、八十九年六月五日、八十九年八月二十日護理紀錄、門診輪值表、謝豐
      舟醫師主編周產期醫學第一百四十四頁、第一百四十五頁、第一百四十八頁、
      超音波申請檢查報告單、病理報告、會診單、手術報告、病情進展紀錄、出院
      病歷摘要、八十九年六月四日病歷資料、超音波照片各一份、醫療費用收據一
      百三十五份（均為影本），作為證明。並聲請傳訊證人葉雨青、鑑定人曾志仁
      ，另請求調閱原告在被告聖馬爾定醫院病歷資料、中央健保局所附原告相關病
      歷。
貳、被告抗辯：
  一、原告主張被告甲○○所為侵權行為，發生於八十九年八月二十一日，而在九十
      一年十二月十七日追加被告聖馬爾定醫院，不論以八十九年八月二十一日起算
      ，或原告取得病歷資料之日即八十九年十二月起算，二者均已時效消滅，故被
      告聖馬爾定醫院提出時效抗辯。
  二、原告被告甲○○涉有醫療過失，依消費者保護法第七條、民法第一八四條、第
      一九五條及第二二七條規定，請求被告連帶負擔損害賠償責任，並無理由。
　　（一）、嘉義地檢署分別以九十年度偵字第八一一四號及九十一年偵續字第一六
      號就被告甲○○所涉刑事部分予以不起訴處分，原告雖於法定期間內聲請再議
      ，惟經台灣高等法院台南分院檢察署以九十二年上聲議字第一三號處分駁回，
      其向台灣嘉義地方法院聲請交付審判，亦經台灣嘉義地方法院以九十二年度聲
      判字第三號裁定駁回，系爭醫療糾紛之刑事部分業已確定。
（一）按消費者保護法第七條第一項規定：從事設計、生產、製造商品或提供服務之
      企業經營者應確保其提供之商品或服務，無安全或衛生上之危險。該項所稱之
      「服務」，消費者保護法及其施行細則並未加以定義，學說上固有依提供之服
      務是否具有安全或衛生上之危險，予以界定者，惟其標準不夠明確，實際適用
      上可能無所不包，毫無限制，是否妥當，非無斟酌餘地。
      而依據英美例，服務業者之責任區分為商業上交易行為與專門職業人員之服務
      ，應為不同責任之認定。在商業上交易行為之服務，英國法院對服務提供者係
      採無過失擔保責任，美國法院則認為只在服務與商品混合契約始有無過失責任
      之適用，至於純粹服務契約，仍不適用無過失責任。至於專門職業人員之服務
      ，尤其醫療契約之服務，無論是否涉及商品之使用，英美二國法院均認為專門
      職業人員僅負擔過失責任，亦即只需盡到合理之注意與能力，即無需負責，其
      理由如下：醫學並非精密科學，醫療行為之治療過程與結果，充滿不確定性與
      危險性，非醫師所能控制。醫療傷害損失無法經由保險分散，必須由病患承擔
      損失，以分散風險，從而必定增加一般患者之醫療費用，使醫療服務獲得不易
      ，顯非病患之福。醫療責任負擔增加，將促使醫師採取「防禦性醫療措施」，
      醫療手段之採取，不再係為病人之安全，而在於保護醫療人員。我國消費者保
      護法既繼受諸先進國家法典而來，就服務業者之責任，自應採取相同之見解。
      準此，就醫院及醫師所提供之醫療服務，應無消費者保護法第七條第一項規定
      之適用，此有台灣高等法院九十年度上字第六三六號判決可參。
      又消費者保護法及其施行細則就所規範之服務意義為何，並無明確定義，故就
      何謂消費性服務為一般性之定義，有其困難，自更無從僅以文義解釋判斷醫療
      行為有無消保法之適用，而應分別各個法律行為之性質，而為合目的性之解釋
      。按消費者保護法第一條第一項規定為保護消費者權益，促進國民消費生活安
      全，提昇國民消費生活品質，特制定本法。此為消保法就該法之立法目的所為
      之明文規定，是為法律條文之解釋時，即應以此明定之立法目的為其解釋之範
      圍。在消保法中之商品無過失責任制度，由於消費者無論如何提高注意度，也
      無法有效防止損害之發生，是藉由無過失責任制度之適用，迫使製造商擔負較
      重之責任，換言之，製造商在出售危險商品時，會將其所可能賠償之成本計入
      售價之中，亦即將使產品危險的訊息導入產品價格之內，帶有分擔危險之觀念
      在內。但就醫療行為，其醫療過程充滿危險性，治療結果充滿不確定性，醫師
      係以專業知識，就病患之病情及身體狀況等綜合考量，選擇最適宜之醫療方式
      進行醫療，若將無過失責任適用於醫療行為，醫師為降低危險行為量，將可能
      專以副作用之多寡與輕重，作為其選擇醫療方式之惟一或最重要之因素；但為
      治癒病患起見，有時醫師仍得選擇危險性較高之手術，今設若對醫療行為課以
      無過失責任，醫師為降低危險行為量，將傾向選擇較不具危險之藥物控制，而
      捨棄對某些病患較為適宜之手術，此一情形自不能達成消保法第一條第一項之
      立法目的甚明。另相較於種類及特性可能無限之消費商品，現代醫療行為就特
      定疾病之可能治療方式，其實相當有限，若藥物控制方式所存在之危險性，經
      評估仍然高於醫師所能承受者，而醫師無從選擇其他醫療方式時；或改用較不
      適宜但危險較小之醫療行為可能被認為有過失時，醫師將不免選擇降低危險行
      為量至其所能承受之程度，換言之，基於自保之正常心理，醫師將選擇性的對
      某些病患以各種手段不予治療且此選擇勢將先行排除社會上之弱者，而此類病
      患又恰為最須醫療保護者。此種選擇病患傾向之出現，即為「防禦性醫療」中
      最重要的類型，同樣不能達成消費者保護法第一條第一項所明定之立法目的。
      而醫師採取「防禦性醫療措施」，一般醫師為免於訴訟之煩，寧可採取任何消
      極的、安全的醫療措施，以爭取「百分之百」之安全，更盡其所能，採取防禦
      性醫療，以避免一時疏忽，因未使用全部可能之醫療方法，藉以免除無過失責
      任。醫療手段之採取，不再係為救治病人之生命及健康，而在於保護醫療人員
      安全，過渡採取醫療措施，將剝奪其他真正需要醫療服務病人之治療機會，延
      誤救治之時機，增加無謂醫療資源之浪費，誠非病患與社會之福。依此所述，
      醫療行為適用消費者保護法無過失責任制度，反而不能達成消費者保護法第一
      條所明定之立法目的。是應以目的性限縮解釋之方式，將醫療行為排除於消費
      者保護法適用之範圍之列。是本院認將醫療行為適用於消保法，反而違背該法
      明定之立法目的，是縱文義解釋之最可能外延包括醫療行為在內，亦應用目的
      性限縮方式加以排除。從而，醫療行為即無消保法之適用，上訴人主張依消保
      法第七條，被上訴人應負無過失責任云云，即非有據。臺灣高等法院民事判決
      九十一年度上字第二一五號，此見解亦經最高法院維持。
      本件原告援引消費者保護法第七條規定訴請被告連帶負擔損害賠償責任，顯未
      妥適。
      復按消費者保護法第七條第一項所稱之安全或衛生上之危險，依同法施行細則
      第五條第一項規定，係指服務於提供時，未具通常可合理期待之安全性，且未
      符合當時科技或專業水準者而言。而是否具備通常可合理期待之安全性，則應
      以提供服務當時之科技及專業水準，以及符合社會一般消費者所認知之期待為
      整體衡量。
      查．．．被告甲○○係本於醫學專業「善盡醫師注意義務」對原告身體狀況為
      妥適處理，嘉義地檢署為釐清責任歸屬，曾先後將全卷送請行政院衛生署國立
      台灣大學醫學院附設醫院進行專業鑑定，彼等均認被告甲○○於本件醫療及手
      術處置過程無任何疏失，並認被告甲○○切除原告子宮之醫療行為可避免告
      訴人之病情更加擴大而導致死亡，原告之性命被撿回來，也是與被告此醫療行
      為有關。
      鈞院為求慎重，曾再次函請嘉義長庚醫院婦產科主任曾志仁醫師進行專業鑑定
      ，該鑑定結果亦認被告甲○○無醫療過失，足認被告甲○○並無醫療疏失甚明
      ，原告雖因系爭手術膀胱破損，惟此乃目前醫療技術無法預防，茍鈞院認醫療
      行為屬消費者保護法第七條第一項所稱之「服務」，被告甲○○之醫療行為亦
      合於案發當時之科技與專業水準，本案實與消費者保護法第七條之情形有間，
      ，被告甲○○既無醫療疏失，原告爰依侵權行為、債務不履行等規定訴向被告
      甲○○及聖馬爾定醫院賠償損失，並無理由。
（二）又原告主張本件原告因前一胎有前置胎盤剖腹生產，本胎復有前置胎盤併陰道
      多次大量出血，甚已排出血塊，可懷疑有胎盤植入，是極困難之前置胎盤懷孕
      所顯示高危險妊娠之重要訊息與事實未符。
      蓋原告頭胎之所以進行剖腹產，主因在於胎位不正，其當時雖有前置胎盤現象
      ，惟屬嚴重度較輕之，邊緣性前置胎盤，非進行剖腹產之主因。又依目前醫學
      技術，產婦是否屬「前置胎盤」需至二十八週以後方能確定，在此之前，胎盤
      蓋在子宮頸口，隨著週數增加，子宮變大，有可能附著子宮向上移動，胎盤「
      前置」的情形會改善，惟一般醫生為解釋上之方便，即便在二十八週以下的週
      數，有胎盤前置的情形，仍有可能會向產婦或其家屬說明「前置性胎盤」之可
      能性或口語化地描述胎盤較低，本件原告係於懷孕十九週之際進行系爭手術，
      此時僅能懷疑其有前置胎盤現象，無法診斷其屬前置胎盤現象，另原告於本胎
      進行系爭手術前雖曾發生出血狀況，惟多次驗血結果，其血紅素均屬正常範圍
      ，並未大量出血。
      又原告認出血屬植入性胎盤之前兆云云，實乏醫學根據。蓋「植入性胎盤」與
      「前置胎盤」不同，前者大多不會出血，此兩種係不同病症，可單獨發生，亦
      可同時存在，惟不互為因果，於原告懷孕十九週以前，被告甲○○即已發現其
      具「前置胎盤」現象，惟因醫學上需待二十八週後始可確定是否屬「前置胎盤
      」遂向原告口語化敘述此情，並將超音波照片留置生產手冊繼續追蹤，又被告
      甲○○於原告懷孕十九週之際即高度懷疑其具植入性胎盤現象，當時為保護孕
      婦安全，遂建議原告進行手術，同時告知其植入性胎盤及進行手術之危險性，
      俟獲原告及其配偶同意，翌日即進行系爭手術。實已善盡術前處置義務並無任
      何醫療疏失。
      再者，孕婦懷孕十三週之際，胎盤剛發育出來沒多久，約有半數孕婦之胎盤會
      蓋在子宮頸口，醫學上並未以此推斷孕婦是否具植入性胎盤現象，原告以被告
      於其懷孕十三週時既發現胎盤蓋於子宮頸口，推斷被告早於八十九年七月中旬
      懷疑其有植入性胎盤現象云云，實乏醫學根據。
      原告雖曾於懷孕十三週之際提及終止妊娠，惟當時胎兒發育正常，原告之出血
      狀況尚屬輕微。就醫學上而言，原告當時之身體狀況並無進行人工流產之必要
      。況依醫學統計，孕婦於懷孕初期發生流血之比例高達四分之一，自不得單憑
      其曾輕微出血，即進行人工流產，茲因原告當時情況與優生保健法所定之醫學
      上施行流產原因未符，始未進行人工流產，原告主張被告未為其進行人工流產
      ，使其於八十九年七月中旬後無法及時獲得安適診療，致使情況惡化云云，亦
      有違誤。況被告甲○○於同年七月、八月均曾囑附原告進行規則產檢，其於同
      年七月十二日、七月二十日及八月九日均有規則產檢，非無為適宜處置。
（三）關於本件之手術過程：
      依正常程序打開腹壁，進入到腹腔，目視子宮，發現子宮與膀胱時，交界處模
      糊一片，同時可見許多的血管長到交界上面及其周圍，正常的剖腹產是在交界
      面的上方將腹膜切開，再順著腹膜將膀胱向下推，露出子宮下段，即子宮頸上
      方的位置，再由此位置橫向切開子宮壁，進入子宮腔，將胎兒拉出來。但這個
      病例，子宮與膀胱的交界上已無完整的腹膜組織，而且上面爬了許多大血管，
      肉眼注視上，感覺胎盤組織已經吃到了（侵襲到）子宮的表面（由子宮腔內向
      外侵襲），並由膀胱與子宮的交界面上模糊一片，判斷可能也有胎盤組織侵犯
      到膀胱。當準備將膀胱向下剝離，先剪開殘存的一些腹膜組織，而後用手術將
      膀胱向下剝推（用手指做鈍性剝離是最安全的一種方式），發現膀胱與子宮的
      交界面嚴重沾黏，手指才輕剝膀胱子宮的交界時，界面立即破裂，同時破入子
      宮裏面及膀胱裏面，立即大量鮮血湧出，當時不假思索的立即做子宮切除的決
      定（術前與病方溝通的手術計劃是先考慮做保留子宮的手術，若大出血，危急
      母體時，會當場做子宮切除，膀胱雖然破了，但仍必須把膀胱破裂緣下方的膀
      胱組織與子宮頸剝離開來，以免進一步加劇膀胱的傷害，雖然沾黏嚴重，仍設
      法將膀胱向下剝離，剝離的原則是寧願傷到子宮而不要傷到膀胱，此時子宮是
      不要了的器官，子宮切除下來後，檢查所有的出血出點，當時出血量已經近六
      千西西，等到出血已止，確定病人已經救起來，無生命危險時再仔細檢查膀
      胱，發現膀胱上有一道六、七公分的裂口，裂口因為是剝離時造成的，裂口周
      圍不平整，有一些毛毛鬚鬚的，被告當下呼叫泌尿科葉雨青醫師前來幫忙做膀
      胱修補手術，等候葉醫師前來開刀房期間，同時將膀胱裂口上的毛毛鬚鬚修整
      齊，以利葉醫師前來修補時，易於縫合。俟葉醫師縫完膀胱的裂口後，放上導
      尿管，關閉腹壁，手術結束。
  １、於手術後，被告立即撰寫手術記錄報告書
  ２、術前診斷：妊娠十九週，全部性前置胎盤，植入性胎盤，產前出血。
  ３、術後診斷：妊娠十九週，全部性前置胎盤，植入性胎盤及影響到膀胱壁（當時
      肉眼判斷有吃到膀胱，但須病理報告的確定，因此用ｉｎｖｏｌｖｅｄ　ｔｈ
      ｅ　ｂｌａｄｄｅｒ　ｗａｌｌ→影響到膀胱壁，而不用ｉｎｖａｄｅｄ　ｔ
      ｈｅ　ｂｌａｄｄｅｒ　ｗａｌｌ　→侵襲到膀胱壁。
  ４、手術方式：腹式全子宮切除，部份膀胱切除及膀胱修補術，會寫下部份膀胱切
      除，主要是膀胱和子宮嚴重沾黏被剝離開後，是否有膀胱的組織黏在子宮上面
      無法確定，且當時手術後立即完成手術記錄，無暇仔細思考文字語病的問題，
      目的是提醒病理科醫師做病理切片時仔細尋找子宮上是否有膀胱組織，並進一
      步確定胎盤是否長進去。
  ５、依據事後之病理報告檢視，手術過程並未切至膀胱：
      確定植入性胎盤，約○．三公分深。病理樣本的切面上，疑似胎盤組織併血塊
      。蓋在以及浸潤入子宮肌肉區域的表層（意即胎盤組織已吃到子宮肌肉層的最
      外面，子宮肌肉層的再外面那一層，即是透明的腹膜層），但未看到膀胱的組
      織，確定手術過程並沒切到膀胱。
      綜上，被告甲○○已善盡醫學專業上之注意義務，對本件原告之身體狀況處理
      並無醫療過失，原告依侵權行為、債務不履行等規定訴請被告甲○○及被告聖
      馬爾定醫院賠償損失，實無理由。
（四）原告以葉雨青醫師撰擬之診斷證明書及被告所撰之手術紀錄報告書內容為據，
      主張被告於手術過程中曾過失切及膀胱亦無理由，蓋病理報告之正確性高於醫
      師撰擬之病歷資料，此乃醫學界之常識。系爭手術既經婦產科及泌尿科醫師前
      後進行膀胱部分之檢體應由泌尿科醫師送請製作病理報告，與前揭診斷證明書
      所載之膀胱切除約三分之一與病理報告結果差異甚大，而前揭手術紀錄報告書
      乃被告術後立即撰寫「無暇思考文字語病問題」雖為提醒病理醫師注意子宮上
      是否存有膀胱組織，而載有「部分膀胱切除」等文字，惟依病理報告所示，手
      術過程並未切及膀胱，自不得引為被告不利認定。
      末查，被告進行系爭手術前曾向原告解釋病情，告知疾病之危險性，此有手術
      前一晚之護理紀錄，產婦擔心明天ＯＰ手術時會大量出血Ｂｌｅｅｄｉｎｇ給
      予心理支持。又因被告高度懷疑本案屬植入性胎盤（前置胎盤）恐有進行子宮
      切除手術之必要，故於手術同意書之病名填寫（係直接載明）因患ｐｌａｃ
      ｅｎｔａ　ｐｒｅｖｉａ＋ａｃｃｒｅｔａ前置胎盤（植入性胎盤）需實施Ａ
      ＴＨ全子宮切除手術，以求周延，並未違背告知義務。
      被告已善盡醫學專業上之注意義務，對本件原告之身體狀況處理並無醫療過失
      。
      被告並無原告所指摘之右開醫療過失：
      所謂「前置胎盤」係指胎盤蓋在子宮頸內面，甫陣痛，子宮頸即擴張，導致胎
      兒未產下之前，胎盤已先剝離，造成大量出血。至於產婦屬「前置胎盤」之診
      斷，是在二十八週以後才能確定。在此之前，胎盤蓋在子宮頸口，隨著週數增
      加，子宮變大，有可能附著子宮向上移動，胎盤「前置」的情形會改善，但一
      般而言，醫生為了解釋上的方便，即便在二十八週以下的週數，有胎盤前置的
      情形，仍然有可能會向產婦或其家屬說明「前置性胎盤」之可能性或口語化地
      描述胎盤較低，合先敘明。
      有關上一胎剖腹產，下一胎要隔多久才能懷孕，在醫學上並無定論，即便是剖
      腹產後，坐完月子就馬上懷孕，也沒有醫師會建議把小孩子拿掉，比較有爭議
      的是上一胎剖腹產，而下一胎想要自然產，兩胎之間要隔多久，有的醫師會說
      半年，有的說一年，甚至有的說三年。上一胎剖腹產，這一胎要自然產的話，
      與子宮上的切口，及前次剖腹產的原因有關，而沒提到兩胎之間要隔多久，表
      示兩胎間隔時間在此並不重要，依傷口組織癒合的速度，在癒合後四星期，組
      織的張力可達到原來的百分之九十八，因此理論上坐完月子立刻懷孕並無不可
      。至於剖腹產後多久可以懷孕，原則上多係建議閒隔六個月再行懷孕較妥，惟
      若六個月內復受孕，則至足月時（醫學上滿三十七週叫足月）未俟子宮疼痛，
      即應先安排剖腹產，癒後效果較佳，以防陣痛時，子宮收縮導致子宮破裂之危
      險。本件原告係於八十八年十月一日進行頭胎剖腹產，直至八十九年五月五日
      證實再度懷孕，此間隔已逾六個月。本件原告頭胎之所以進行剖腹產，主因
      在於胎位不正。當時其前置胎盤是屬於嚴重度較輕的「邊緣性前置胎盤」算是
      剖腹產的次要原因。輕微的前置胎盤在某些病例是可以考慮陰道生產。
      前置胎盤之發生率約千分之２．６至千分之５．５者，前一胎進行剖腹產，則
      次一胎出現前置胎盤的機會約增加二倍至三倍，此機率也只有百分之一，是否
      導致前置胎盤現象，與兩胎間隔時間長短無涉，原告所稱「與第二胎間隔過短
      極可能．．．」云云，未符於醫學專業見解。蓋受精卵在子宮內著床，一般而
      言，是隨機的，著床的位置如果比較低，接近子宮頸，爾後發展出來的胎盤就
      有機會蓋在子宮頸口上，形成前置胎盤。第一胎前置胎盤，第二胎不一定會前
      置胎盤，除非運氣不好，又在子宮下段著床。
      植入性胎盤與前置胎盤有關聯，但兩者不互為因果。前置胎盤是指胎盤蓋在子
      宮頸口，一定發生在子宮頸上，而植入性胎盤可以發生在子宮內的任何一個角
      落。　　兩胎間隔的時間也不是植入性胎盤的危險因子。況且本件原告兩胎間
      隔已逾六個月，非屬「．．與第二胎間隔過短．．」類型。況植入性胎盤的發
      生率僅約千分之１．６！
      原告於八十九年六月四日因懷孕八週陰道出血，由被告同事連醫師安排入院，
      係因原告要求，始轉由被告處理。於入院病歷摘要上之計劃欄所載之「安排外
      科治療」（非對方所翻譯為「安排外科手術」）係指當出血無法控制時之最終
      治療手段，這僅為開始治療前之計劃。惟因本件原告於採取臥床休息及支持性
      療法（即給與點滴補充）後，出血狀況即停止，是以，第二天即安排出院，出
      院病歷　摘要上並未記載手術治療。又臥床休息及觀察本身即屬治療，就事後
      觀察而言此療法亦對本件原告產生良好效果，蓋治療翌日即停止出血辦理出院
      ，非如原告所稱未為任何醫療上適當之處置及措施；至於經超音波檢驗懷疑有
      植入性胎盤現象，更是兩個月以後八十九年八月二十日急診時，始發現。
      八十九年八月二十日，被告懷孕十九週時發生破水（羊膜破裂）現象，入院急
      診，經超音波檢查，始高度懷疑有植入胎盤現象。於醫學上，關於十九週破水
      之處理方式，主要是終止懷孕（因胎兒無存活可能），或採取期待療法，惟若
      採取後者，植入性胎盤極可能穿透子宮壁，導致大量腹內出血死亡。是以，於
      解釋病情後（至少解釋一個小時，當時本院林醫師在旁邊可為證，若有必要，
      可陳報姓名住址），決定次日進行手術，且因預期該手術之困難度極高，故術
      前大量備血，然手術中原告之失血量仍高達五五七０ｃｃ，且因組織沾黏嚴重
      ，組織剝離過程，造成原告膀胱破裂，惟被告仍本於專業完成此困難度極高之
      手術。實則，植入性胎盤現象非係外力介入造成，而係導因於產婦本身體質因
      素，無法預防。原告之病痛非被告所造成，惟原告之生命係被告本於專業而救
      治，為有效拯救原告生命，切除子宮係醫學上不得已之選擇，蓋當時若非儘速
      於第一時間切除病患子宮，病患必有生命危險，此將對家屬即病患勢將造成更
      大傷痛。
  四、綜上，原告提起本件訴訟，並無理由，而請求駁回原告訴訟，如受不利判決，
      另願提供擔保，請求免為假執行宣告。
  五、提出病理報告、手術同意書、入院病歷摘要三份、十九週（早期破水處理原則
    ）文章摘要（載於當代周產期醫學）、植入性胎盤之最新診斷和治療方式－文章
    節錄（載於台灣醫界三八卷第八期）、植入性胎盤之產前診斷與處置文章節錄（
    載於當代醫學一九九六年五月）、台北醫學院教授張中全著（婦科手術）腹式篇
    第四百七十九頁、原始病歷、威廉氏產科學第二十一版第六百三、三十二頁、第
    六百四十頁、超音波評估植入胎盤之臨床重要性及週產期之處理、台灣高等法院
    九十一年度上字第二一五號判決、最高法院九十二年台上字第一七四六號裁定各
    一份（均為影本），作為證明。
參、本依職權向財政部臺灣省南區國稅局嘉義市分局及臺南縣分局調閱雙方財產資料
    。
肆、本院判斷：
  一、程序方面：原告於九十一年十二月十七日追加起訴被告聖馬爾定醫院，另於九
      十二年十月二十八日擴張請求金額為五百零七萬四千七百十七元（原為四百三
      十六萬零七百十七元），依照民事訴訟法第二五五條第一項第三款規定：「訴
      狀送達後，原告不得將原訴變更或追加他訴。但有下列各款情形之一者，不在
      此限：２、請求之基礎事實同一者。３、擴張或減縮應受判決事項之聲明者」
      ，原告追加訴訟，符合法律規定，可以准許。
  二、
    （五）綜上所述，原告根據侵權行為法律關係，提起本件訴訟，請求被告給付一
          千八百三十一萬六千九百零九元，其中九百十四萬六千三百七十六元部分
          ，具有法律上理由，但依強制汽車責任保險法第三十條規定：「保險人依
          本法規定給付之保險金，視為加害人或被保險人損害賠償金額之一部分；
          加害人或被保險人受賠償請求時，得扣除之」，原告承認已受領保險金一
          百四十萬元，此部分應扣除，所以，原告請求被告給付七百七十四萬六千
          三百七十六元，可以准許，超過此一範圍的請求，則應駁回。
  四、原告根據侵權行為法律關係，起訴請求被告給付主文第一項所記載的金額、遲
      延利息，符合法律規定，應該准許原告請求，但超過主文第一項請求範圍的部
      分，則不應准許，而應駁回。
  五、本件事證明確，原告所提攻擊方法及聲請調查證據（再傳訊證人葉雨青醫師）
      ，均不會影響本院判斷，故不必在此一一論述。
伍、雙方均表示願意提供擔保，分別向法院聲請准許或免除假執行宣告。原告部分勝
    訴，部分敗訴，因此，原告勝訴部分，其聲請符合法律規定（請看附錄法條），
    可以准許，於是，本院宣告；在原告提出相當擔保金後（如主文記載），對本件
    判決第一項可以假執行，但被告在假執行程序實施前，得提出全額擔保（如主文
    記載），而免除假執行。至於原告敗訴部分，則無法准許，應一併駁回。
陸、訴訟費用負擔的依據；依照民事訴訟法第七十九條，判決如主文。
中　　　華　　　民　　　國　　　九十三　　年　　　三　　月　　　十七　　日
                                  臺灣嘉義地方法院民事第二庭
                                      法　官　甘　大　空
右為正本係照原本作成
如對本判決上訴應於送達後二十日內向本院提出上訴狀
中　　　華　　　民　　　國　　　九十三　　年　　　三　　月　　　十七　　日
                                      書記官　李　銷　勳
~F0~
~T40~
附錄法條：
民法第一九三條第一項：「不法侵害他人之身體或健康者，對於被害人因此喪失或減
少勞動能力或增加生活上之需要時，應負損害賠償責任」。
民法第一九五條第一項前段：「不法侵害他人之身體、健康、名譽、自由、信用、隱
私、貞操，或不法侵害其他人格法益而情節重大者，被害人雖非財產上之損害，亦得
請求賠償相當之金額」。
民事訴訟法第三九０條第二項：
「原告陳明在執行前可供擔保而聲請宣告假執行者，雖無前項釋明，法院應定相當之
擔保額，宣告供擔保後，得為假執行」。
民事訴訟法第三九二條第二項：
「法院得依聲請或依職權，宣告被告預供擔保，或將請求標的物提存而免為假執行」
。
